【裁判字號】    98,消債抗,283
【裁判日期】    990107
【裁判案由】    聲請免責
【裁判全文】
臺灣臺北地方法院民事裁定           98年度消債抗字第283號
抗  告  人  甲○○
上列抗告人因消費者債務清理條例聲請免責事件，對於中華民國
98年10月20日本院98年度消債聲字第56號裁定提起抗告，本院裁
定如下：
    主  文
抗告駁回。
抗告程序費用新臺幣壹仟元由抗告人負擔。
    理  由
一、抗告意旨略以：抗告人目前每月薪資僅新臺幣（下同）29,
    614元，每月支出房租、瓦斯費、水電費、伙食費、子女教
    育費、交通費等開銷，均據實陳報，原裁定所提KTV、珠寶
    等消費，係抗告人錯誤理財方式，如今後悔不已，懇請法官
    同情抗告人目前節儉度日僅有微薄收入維持現況，已無多餘
    金錢可供花用，抗告人並無消費者債務清理條例（下稱消債
    條例）第134條各款之情形，原審遽認抗告人有浪費、賭博
    或其他投機行為而生清算之原因，未諭知抗告人免責，其認
    事用法顯有違誤。爰提起抗告，請求廢棄原裁定另為抗告人
    免責之裁定等語。
二、按債務人因浪費、賭博或其他投機行為，致財產顯然減少或
    負擔過重之債務，而生開始清算之原因者，除證明經普通債
    權人全體同意，或情節輕微，經法院審酌普通債權人全體受
    償情形及其他一切情狀，認為適當者外，法院應為不免責之
    裁定，消債條例第134條第1項第4款、第135條分別定有明文
    。蓋免責制度係經濟陷於困境債務人最後之救濟手段，是其
    雖具有不免責事由，仍須法院審酌普通債權人全體受償情形
    及其他一切情狀後，如認免責為適當者，始得裁量以裁定免
    責，以利債務人更生而重新出發。所謂浪費或投機行為，係
    指債務人於顯見其經濟狀況不佳之情形下，猶恣意揮霍、投
    機，生活支出超過個人收入所應支出之程度，或心存僥倖冀
    以一時之小投資以博取大利益，因致負擔更大債務，核其所
    為，於清算之原因有可歸責性，自有加以制止之必要，尚不
    宜使之免責。而有無浪費或投機行為，端視債務人從事該行
    為時有無詳實之償還計畫，或有無以過去實證印證投資收益
    有相當或然率，或有政府、產業預定計畫等事實，倘無償還
    計畫、其他預定收入、過去實證或政府產業預定計畫等，僅
    是先行花費或以射倖心態從事投機時，即屬之，自不應認可
    免其還款之責。經查，抗告人於民國97年5月間聲請更生時
    ，陳述任職天星餐廳有限公司，月薪3萬元，並領有台北市
    低收入戶卡，依卷附抗告人95、96年度綜合所得稅各類所得
    資料清單記載，抗告人95年度全年所得377,800元、96年全
    年所得335,700元，可見抗告人已明知自身經濟情況不佳，
    憑其財力無從支付連續大量、非必要性及奢侈性消費，衡情
    即應謹慎開源節流，過節儉樸實生活。惟查依抗告人持信用
    卡簽帳消費所支出消費明細顯示，抗告人曾有連續多筆預借
    現金、百貨公司、餐廳、娛樂消費、人壽保費支付及酒類、
    珠寶銀樓等奢侈、浪費性消費，每月消費額度時有逾越薪資
    總額情事，有債權銀行提供抗告人消費明細表可稽，抗告人
    對無法清償債務之能力已有預見，卻猶未儉省節度，撙節開
    支，仍為上開浪費、奢侈性支出，自難謂為適宜。又抗告人
    於92年9月間向友邦國際信用卡股份有限公司借款15萬元以
    代償台北富邦銀行、永豐銀行（原台北國際商銀）、渣打國
    際商業銀行（原新竹國際商業銀行）信用卡債務；93年9月
    14日由渣打國際商業銀行代償聯邦商業銀行欠款7,732元、
    台北富邦銀行欠款76,974元及中國信託商銀欠款95,294元，
    共計代償180,000元，但當時已代償完畢之銀行現仍為其債
    權人，並尚有信用卡欠款未還，足見抗告人於餘額代償後，
    仍未節省開支，而持續以信用卡消費，依一般生活經驗以觀
    ，其花費已逾所得甚多，顯非一般為支應日常生活之必要性
    消費，自難認抗告人有撙節支出，其欠缺清理債務之誠意至
    明。準此，堪認抗告人確有因浪費、奢靡行為致財產減少或
    負擔過重之債務，並致無力清償債務而生清算之原因，自與
    抗告人主張係錯誤理財方式，各項開支無不當或或奢侈消費
    情事等語，顯不相侔，則依前揭消債條例第134條第4款規定
    ，應裁定抗告人不免責。至於消債條例第135條係規定債務
    人於具備第134條各款不免責事由且情節輕微者，復兼顧債
    權人全體受償情形及盱衡其他情狀，認使抗告人免責亦無悖
    當事人間權益之均衡維護。惟本件抗告人既仍以浪費情事，
    致債務持續積累，難認違反情節輕微，即無該條適用餘地。
    原審為抗告人不免責之裁定，經核並無違誤。抗告人執前詞
    指摘原裁定不當，求予廢棄，為無理由，應予駁回。
三、依消費者債務清理條例第15條，民事訴訟法第495條之1第1
    項、第449條第1項、第95條、第78條，裁定如主文。
中    華    民    國    99    年    1     月    7     日
                  民事第一庭  審判長法    官  許紋華
                                    法    官  賴秀蘭
                                    法    官  熊志強
以上正本係照原本作成。
本裁定不得再抗告。
中    華    民    國    99    年    1     月    7     日
                                書記官  謝盈敏

司法院資訊處製作；財團法人民間司法改革基金會備份。
